臺灣臺中地方法院刑事判決　　　　　　　 96年度易字第654號
公　訴　人　臺灣臺中地方法院檢察署檢察官
被　　　告　甲○○
被　　　告　戊○○
上列被告等因詐欺案件，經檢察官提起公訴（九十五年度偵字第
二五五六六號、九十六年度偵字第三一四號）及移送併案審理（
九十六年度偵字第三九八號），本院判決如下：
    主    文
甲○○幫助共同連續意圖為自己不法之所有，以詐術使人將本人
之物交付，處有期徒刑貳月，如易科罰金，以銀元佰元即新臺
幣玖佰元折算壹日。
戊○○幫助共同連續意圖為自己不法之所有，以詐術使人將本人
之物交付，累犯，處有期徒刑陸月，如易科罰金，以銀元佰元
即新臺幣玖佰元折算壹日。
    犯罪事實
一、戊○○前於民國八十六年間因犯贓物罪，經臺灣高等法院高
    雄分院判處有期徒刑八月確定；復於八十六年間，因犯常業
    詐欺罪，經臺灣高等法院臺中分院判處有期徒刑一年八月確
    定，復經臺灣高等法院臺中分院裁定應執行有期徒刑二年二
    月確定，送監執行，於九十一年五月三十一日縮刑期滿執行
    完畢。詎戊○○不知悔悟，其與甲○○均可預見金融帳戶係
    個人理財之重要工具，關係個人財產、信用之表徵，一般人
    收購他人名義之金融帳戶使用，常與詐欺取財之犯罪密切相
    關，且取得他人存摺之目的，在於收取贓款及掩飾犯行不易
    遭人追查，又對於提供帳戶之行為本身，雖無引發他人萌生
    犯罪之確信，但仍不顧他人所可能遭受之危險，竟各自基於
    縱若有人持以犯詐欺取財罪亦不違反其本意之幫助之犯意，
    戊○○於九十五年四月十九日某時，在臺中市○○街二號，
    將其先前向中華郵政股份有限公司臺中北屯郵局（下稱臺中
    北屯郵局）所申請開立取得帳號000000000000
    00號存款帳戶存摺一本、提款卡一張及密碼一份，交付與
    唐渝翔使用（另案經本院審理中）；甲○○則於九十五年四
    月二十日十二時，在臺中市○○路與福龍街口之臺中中正路
    郵局前，將其向中華郵政股份有限公司臺中中正路郵局（下
    稱臺中中正路郵局）所申請開立取得帳號00000000
    000000號帳戶存摺一本、提款卡一張及密碼一份、印
    章一顆，交付唐渝翔使用。嗣唐渝翔取得戊○○、甲○○前
    開帳戶存摺、提款卡及密碼後，即將之轉交予姓名年籍不詳
    、綽號「文龍」之成年男子，該「文龍」之成年男子取得戊○○、甲○○前開帳戶存摺、提款卡及密碼後，即與真實姓
    名年籍不詳之「何雅芳」、「蘇志成」、「鄭雅雯」、「蔡
    經理」等人及其餘姓名年籍不詳之成年詐欺集團成員共同基
    於意圖為自己不法之所有之概括犯意聯絡，連續為下列詐騙
    行為：(一)於九十五年四月二十一日上午某時，乙○○因見詐
    欺集團所刊登之貸款廣告撥打電話聯絡後，即有姓名年籍均
    不詳、自稱「何雅芳」、「蘇志成」之成年詐騙集團成員，
    詐稱可代為辦理貸款等語，致乙○○陷於錯誤，分別於九十
    五年四月二十一日十四時三十分、十六時三十三分、同年月
    二十四日十五時四十二分、十六時五十四分、同年月二十五
    日十時二十二分，均在彰化縣二林鎮郵局，臨櫃匯款三萬八
    千四百元、三萬元、三萬元、六萬元、五萬七千六百元，共
    計匯款二十一萬六千元至戊○○前開臺中北屯郵局帳戶後，
    隨即遭提領一空。(二)於九十五年四月二十七日，丙○○見該
    詐欺集團所刊登之貸款廣告撥打電話聯絡後，該詐欺集團人
    員即向丙○○詐稱須先付保證金始可貸款等語，丙○○因而
    陷於錯誤，於九十五年四月二十七日九時二十九分，在郵局
    臨櫃匯款新臺幣（下同）一萬零八百元至戊○○前開臺中北
    屯郵局帳戶後，旋即遭提領一空。(三)於九十五年五月五日，
    丁○○因見前開詐欺集團所刊登之貸款廣告撥打電話聯絡後
    ，該姓名年籍不詳、自稱「鄭雅雯」、「蔡經理」之成年詐
    欺集團人員即向丙○○詐稱須先付保證金始可貸款等語，丁○○因而陷於錯誤，於九十五年五月八日十四時四十四分，
    在高雄新興郵局臨櫃匯款三萬元至甲○○前開臺中中正路郵
    局帳戶後，隨即遭提領一空。
二、案經臺中市警察局第一分局報請臺灣臺中地方法院檢察署檢
    察官偵查起訴，及臺南縣警察局善化分局報請臺灣臺南地方
    法院檢察署檢察官呈請臺灣高等法院檢察署移轉同署檢察官
    移送併案審理。
    理    由
一、訊據被告戊○○、甲○○固坦承有於前揭時、地，各自將所
    設立之臺中北屯郵局、臺中中正路郵局帳戶存摺、提款卡、
    密碼、印章等物交予唐渝翔，惟矢口否認有何幫助詐欺取財
    犯行，被告戊○○辯稱：係唐渝翔告知伊可以參加郵局舉辦
    之抽獎活動，伊等才會將帳戶存摺、提款卡交給唐渝翔，並
    未將密碼告訴唐渝翔，伊並無幫助詐欺取財犯行云云；被告
    甲○○辯稱：係唐渝翔告知伊可以參加郵局舉辦之抽獎活動
    ，伊等才會將帳戶存摺、提款卡、密碼、印章交給唐渝翔，
    伊並無幫助詐欺取財犯行云云。惟查：
  (一)被告二人將前述臺中北屯郵局、臺中中正路郵局帳戶提供予
    唐渝翔後，唐渝翔轉交予「文龍」、「何雅芳」、「蘇志成
    」、「鄭雅雯」、「蔡經理」及其餘姓名年籍不詳之成年詐
    騙集團成員等人所組成之詐騙集團做為渠等詐欺取財犯罪使
    用一節，業據證人丙○○、丁○○、乙○○等人於警詢證述
    明確，並有郵政國內匯款單一份、郵政國內匯款執據六份、
    臺中中正路郵局被告甲○○帳號000000000000
    00號帳戶立帳申請書一份、交易明細一份、中華郵政股份
    有限公司臺中郵局九十五年十一月二十一日中管字第○九五
    二一○五七七○號函及附件之被告戊○○前開臺中北屯郵局
    帳號00000000000000號帳戶立帳申請書及交
    易明細各一份、臺南市警察局受理「詐騙帳戶警示、詐騙電
    話斷話」通報單一份、內政部警政署反詐騙案件紀錄表二份
    、彰化縣警察局二林分局二林派出所受理「人頭帳戶犯罪案
    件」管制表一份在卷足稽。雖被告二人以前詞置辯，惟郵局
    帳戶係供個人提存、匯款、轉帳之用，任何人均得申請開立
    帳戶，亦無須另外繳納費用，乃一般國民日常生活所具備之
    常識，如非欲利用他人帳戶從事財產犯罪之不法用途，並藉
    此逃避檢警追查，何須使用他人帳戶。又存摺、金融卡、印
    章等，具有一定金融交易目的及識別意義，均係個人專屬重
    要物品，一旦落入他人手中，極易成為財產犯罪工具或造成
    財產損失，是一般人均妥善保管而不輕易交予他人。況依社
    會常情，郵局或金融機構辦理抽獎活動，必定會公開舉辦，
    且會將參加方式公告周知，又個人帳戶之存摺、提款卡及密
    碼，係個人與金融機構交易之憑證，一般社會所舉辦之抽獎
    活動，根本無須交付存摺、提款卡及密碼，更遑論係郵局舉
    辦之活動，否則一旦交付帳戶資料，則存款人如何再與郵局
    從事存、提款之交易，此乃一般經驗法則，被告二人係久於
    社會歷練之成年人，對此豈有不知之理，又被告戊○○於檢
    察官偵查中亦自陳其並不知郵局於九十五年五月間有何抽獎
    等語，是被告戊○○既親自至郵局辦理存摺補發，且未曾見
    過郵局有何公告抽獎活動而不知有何抽獎活動，另甲○○亦
    係親自至郵局辦理帳戶開戶，而其二人既對於郵局抽獎一事
    抱持高度興趣，何以其二人均未曾向郵局人員詢問關於抽獎
    事項，顯與常情不符，且嗣後就何時抽獎及中獎與否，亦未
    曾向唐渝翔或郵局人員詢問，其等又如何知悉是否中獎，其
    二人所述，顯違常情，均無足採。
  (二)又依卷附之被告戊○○前開臺中北屯郵局帳戶交易明細所示
    ，該帳戶為詐騙集團以自動提款機提領詐騙金額多次，有前
    開臺中北屯郵局被告戊○○帳戶交易明細表一份在卷可憑，
    又依前開交易明細及開戶資料所示，被告戊○○係於九十五
    年四月十二日新申辦開戶，並非係申請補發，顯與其所述係
    因唐渝翔要其參加抽獎始申請補發等語不符，即屬有疑，又
    被告戊○○新開戶所領取之提款卡為新式之晶片金融卡，其
    至少應設定六碼之提款密碼，自000000至999999，在邏輯上
    有一百萬種之組合，如非被告戊○○告知該提款卡密碼，該
    詐欺集團成員如何得以輸入正確之六位數密碼而以提款卡領
    取款項，是被告戊○○前開所辯，亦無足採。
  (三)至被告甲○○於本院審理時始聲請傳喚證人隴台生欲證明交
    付帳戶情形，惟被告甲○○自承其交付帳戶資料予唐渝翔時
    ，並未與唐渝翔有任何交談，是縱證人隴台生見聞被告甲○○交付帳戶資料予唐渝翔，亦無從證明被告甲○○交付帳戶
    資料予唐渝翔之目的為何；另被告甲○○於本院審理中亦供
    陳並非唐台興見聞其交付帳戶資料予唐渝翔，其於準備程序
    中所述聲請傳喚唐台興係錯誤等語，且被告甲○○前開犯行
    明確，核如前述，且本院基於以上說明，已足認定被告二人
    之犯罪事實，此部分核無再行傳喚證人隴台生調查之必要，
    併予敘明。
  (四)近來利用貸款廣告詐欺取財之犯罪類型層出不窮，該等犯罪
    多數皆利用人頭帳戶做為出入帳戶，業經媒體廣為披載，而
    為眾所周知。被告二人為久於社會歷練之成年人，對此豈有
    不知之理，竟仍將前揭郵局帳戶提供予唐渝翔使用，顯見其
    等主觀上對於該帳戶將被做為財產犯罪使用之情有所預見，
    並容任該唐渝翔交付他人利用其等帳戶遂行財產犯罪之未必
    故意存在。綜上所述，被告二人所辯均不足採信。本件事證
    明確，被告二人犯行堪以認定。
二、按刑法上之幫助犯，係指以幫助之意思，對於正犯資以助力
    ，而未參與實施犯罪之行為者而言（最高法院四十九年臺上
    字第七七號判例參照）。次按連續幫助與幫助連續原屬有別
    ，如基於概括犯意，多次幫助他人犯罪，為連續幫助；如以
    一幫助行為，幫助他人連續犯罪，則為幫助連續，就幫助犯
    言，僅有一次之犯罪行為（最高法院八十六年度臺上字第五
    六八○號、八十七年度臺上字第三八六五號判決參照）。前
    開綽號「文龍」與自稱「何雅芳」、「蘇志成」、「鄭雅雯
    」、「蔡經理」及其餘姓名年籍不詳之成年詐欺集團成員，
    均係犯刑法第三百三十九條第一項之詐欺取財罪，且其等詐
    欺集團成員彼此間有犯意聯絡、行為分擔，各應論以共同正
    犯，又渠等先後詐欺取財之犯行，均各時間緊接，方法相同
    ，觸犯構成要件相同之罪名，顯各係基於概括犯意為之，各
    應論以連續犯（該詐騙集團成員行為後，刑法第五十六條關
    於連續犯之規定，業於九十四年二月二日修正公布刪除，並
    於九十五年七月一日施行，則該詐騙集團成員之詐欺取財犯
    行，因行為後新法業已刪除連續犯之規定，此刪除雖非犯罪
    構成要件之變更，但顯已影響行為人刑罰之法律效果，自屬
    法律有變更，依新法第二條第一項規定，比較新、舊法結果
    ，仍應適用較有利於行為人於行為時法律即舊法論以連續犯
    ）。本件被告二人各自將其等所申請開立之前開臺中北屯郵
    局、臺中中正路郵局帳戶交予唐渝翔轉交「文龍」之成年男
    子作為連續詐欺取財之匯款帳戶使用，顯係基於幫助他人詐
    欺取財之概括犯意，且所為提供帳戶予他人之行為係屬刑法
    詐欺取財罪構成要件以外之行為，其既以幫助他人犯罪之意
    思而參與犯罪構成要件以外之行為，依刑法第三十條第一項
    幫助犯之規定，核其所為，均係犯刑法第三百三十九條第一
    項詐欺取財罪之幫助犯，爰依刑法第三十條第二項之規定，
    按正犯之刑減輕之（九十五年七月一日修正前後刑法第三十
    條關於幫助犯之規定，僅作文字修正，並無有利不利之情形
    ，自無新舊法比較之問題，最高法院九十五年度臺上字第六
    ○一六號判決參照）。又公訴人雖僅就被告戊○○所提供臺
    中北屯郵局遭詐騙集團利用作為詐騙被害人丙○○之幫助詐
    欺取財犯行提起公訴，然檢察官就犯罪事實一部起訴者，其
    效力及於全部，本件被告戊○○就其臺中北屯郵局帳戶資料
    遭詐騙集團利用作為詐騙乙○○之幫助詐欺取財之犯罪事實
    ，與公訴人已起訴之幫助詐欺取財部分，有實質上一罪之關
    係，已如前述，本院自應併予審理，附此敘明。且查，被告
    戊○○前於八十六年間因犯贓物罪，經臺灣高等法院高雄分
    院判處有期徒刑八月確定；復於八十九年間，因犯常業詐欺
    罪，經臺灣高等法院臺中分院判處有期徒刑一年八月確定，
    復經臺灣高等法院臺中分院裁定應執行有期徒刑二年二月確
    定，送監執行，於九十一年五月三十一日縮刑期滿執行完畢
    ，有臺灣高等法院被告前案紀錄表一份在卷可稽。被告戊○○前受徒刑執行完畢後，於五年以內故意再犯本件有期徒刑
    以上之罪，不論依修正前之刑法第四十七條，或修正後之刑
    法第四十七條第一項之規定，均構成累犯，對被告戊○○而
    言並無有利或不利之情形，自不生新舊法比較之問題，自應
    依修正後刑法第四十七條第一項之規定論以累犯，並加重其
    刑，被告戊○○就前開所犯幫助詐欺取財之犯行，有刑之加
    重、減輕事由，並依法先加後減。爰審酌被告二人擅自將其
    以個人名義所申請取得之金融機構存款帳戶，提供他人作為
    詐欺取財之匯款帳戶使用，助長犯罪之不良風氣，幫助犯罪
    者隱匿真實身分，增加檢警犯罪偵查之困難性，間接造成更
    多人之遭受損害，其行可議，且被告二人犯罪後猶矢口否認
    犯行，犯後態度不佳，未見悔意，惟被告本身並未實際參與
    詐欺取財之犯行等一切情狀，各量處如主文所示之刑，又被
    告二人於行為時之刑法第四十一條第一項前段規定：「犯最
    重本刑為五年以下有期徒刑以下之刑之罪，而受六個月以下
    有期徒刑或拘役之宣告，因身體、教育、職業、家庭之關係
    或其他正當事由，執行顯有困難者，得以一元以上三元以下
    折算一日，易科罰金。」，且其二人行為時之易科罰金折算
    標準，修正前罰金罰鍰提高標準條例第二條前段（現已刪除
    ）規定，就其原定數額提高為一百倍折算一日，則本件被告
    二人行為時之易科罰金折算標準，應以銀元三百元折算一日
    ，經折算為新臺幣後，應以新臺幣九百元折算為一日。惟九
    十五年七月一日修正公布施行之刑法第四十一條第一項前段
    則規定：「犯最重本刑為五年以下有期徒刑以下之刑之罪，
    而受六個月以下有期徒刑或拘役之宣告者，得以新臺幣一千
    元、二千元或三千元折算一日，易科罰金。」，比較修正前
    後之易科罰金折算標準，以九十五年七月一日修正公布施行
    前之規定，較有利於被告二人，則應依刑法第二條第一項前
    段，適用修正前刑法第四十一條第一項前段規定，並分別知
    易科罰金之折算標準。
據上論斷，應依刑事訴訟法第二百九十九條第一項前段，刑法第
二條第一項前段、第三十條第一項、第二項、第三百三十九條第
一項、第四十七條第一項、修正前刑法第四十一條第一項前段，
罰金罰鍰提高標準條例第一條前段、修正前罰金罰鍰提高標準條
例第二條，判決如主文。
中　　華　　民　　國　　96　　年　　4 　　月　　30　　日
                  刑事第六庭  審判長法  官  洪俊誠
                                    法  官  鄧敏雄
                                    法  官  戴博誠
上正本證明與原本無異。
如不服本判決，應於送達後十日內向本院提出上訴狀（須附繕
本），上訴於臺灣高等法院臺中分院。
                                    書記官  林政佑
中　　華　　民　　國　　96　　年　　4 　　月　　30　　日
【附錄論罪科刑法條】
刑法第三百三十九條第一項：
意圖為自己或第三人不法之所有，以詐術使人將本人或第三人之
物交付者，處五年以下有期徒刑、拘役或科或併科一千元以下罰
金。
